【裁判字號】    99,上訴,2307
【裁判日期】    990909
【裁判案由】    偽造文書
【裁判全文】
臺灣高等法院刑事判決                99年度上訴字第2307號
上  訴  人
即  被  告  甲○○
上列上訴人因偽造文書案件，不服臺灣士林地方法院98年度訴字
第291號，中華民國99年5月14日第一審判決（起訴案號：臺灣士
林地方法院檢察署98年度偵字第8983號），提起上訴，本院判決
如下：
    主  文
原判決撤銷。
甲○○共同行使偽造私文書，足以生損害於公眾及他人，處有期
徒刑肆月，如易科罰金，以新臺幣壹仟元折算壹日。扣案之行動
電話0000000000號及市內電話（○二）000000
00號於民國九十七年八月至同年九月之通話明細壹份均沒收。
    事  實
一、甲○○與其外甥乙○○之配偶楊筑珺（乙○○、楊筑珺二人
    現已離異）有曖昧交往關係（甲○○、楊筑珺所涉妨害家庭
    部分，嗣因乙○○撤回告訴，而經原審法院另判決不受理在
    案），甲○○因懷疑楊筑珺另與他人交往，並使用乙○○所
    申辦之行動電話與交往對象聯繫，為查知楊筑珺聯繫之對象
    ，竟未經乙○○之授權，由有犯意聯絡之楊筑珺（未據起訴
    ）交付乙○○之身分證、健保卡及印章，而共同基於行使偽
    造文書之犯意，於民國九十七年十月一日，由甲○○持上開
    乙○○之身分證、健保卡及印章一枚，前往位於臺北市○○
    區○○路十號之中華電信股份有限公司（下稱中華電信）士
    林營運處，佯稱已受乙○○之委託，而在中華電信士林營運
    處通話明細申請書之委託書欄上填載受託人之姓名、地址及
    電話後，將乙○○之身分證、健保卡及印章交予不知情之經
    辦人員張正敏，並委由張正敏在該申請書上委託人簽章欄蓋
    用乙○○之印文三枚，而偽造上開通話明細申請書之私文書
    後行使之，因而取得乙○○所申辦之行動電話門號0000
    000000號、市內電話（○二）00000000號電
    話於九十七年八月至同年九月之通話明細一份，足生損害於
    乙○○及中華電信審核通話明細申請人身分之正確性。嗣九
    十八年二月間乙○○得知甲○○與楊筑珺之通姦關係，始悉
    上情，經警於九十八年三月三十一日在甲○○位於臺北市士
    林區○○○路○段八十一號六樓之二之住處內，搜索扣得上
    開通話明細一份。
二、案經乙○○訴由臺灣士林地方法院檢察署檢察官偵查起訴。
    理  由
壹、程序方面：
一、按被告以外之人於偵查中向檢察官所為之陳述，除顯有不可
    信之情況者外，得為證據，刑事訴訟法第一百五十九條之一
    第二項定有明文。此乃因檢察官訊問證人、鑑定人等被告以
    外之人時，均能遵守法律規定而不致違法取供，並令具結，
    可信性極高，為兼顧理論與實務而設。故被告、辯護人如主
    張證人於偵查中所為證言顯有不可信之情形者，本乎當事人
    主導證據調查原則，自應負舉證責任，否則，被告以外之人
    向檢察官所為之陳述，毋庸另為證明，即得作為認定被告犯
    罪之證據。查證人乙○○、楊筑珺、張正敏於偵查中之供證
    ，業經檢察官依法令其等具結，而被告或辯護人復未指出並
    證明各該證言有何顯不可信之情況，且無其他事證足資認定
    其等於檢察官訊問時有受違法取供情事，並證人乙○○、楊
    筑珺業於原審審理中，由被告及辯護人踐行對質詰問之程序
    ，即屬合法調查之證據，自得作為本案判決之證據。
二、又按被告以外之人於審判外之陳述，雖不符前四條之規定，
    而經當事人於審判程序同意作為證據，法院審酌該言詞陳述
    或書面陳述作成時之情況，認為適當者，亦得為證據；當事
    人、代理人或辯護人於法院調查證據時，知有第一百五十九
    條第一項不得為證據之情形，而未於言詞辯論終結前聲明異
    議者，視為有前項之同意；刑事訴訟法第一百五十九條之五
    定有明文。查，除前開證據之外，本判決下列認定事實所引
    用之證據資料（包含人證與文書證據、物證等證據），並無
    證據證明係公務員違背法定程序所取得；而檢察官、被告及
    辯護人對本院提示之卷證，亦均表示對於證據能力沒有意見
    而不予爭執，且迄至言詞辯論終結前亦未再聲明異議，本院
    審酌上開證據資料製作時之情況，尚無違法不當或證明力明
    顯過低之瑕疵，亦認以之作為證據，應屬適當。
貳、實體方面：
一、訊據上訴人即被告甲○○固承認曾於上開時地，持告訴人乙
    ○○之身分證、健保卡及印章，以受告訴人委託之名義向中
    華電信士林營運處申請行動電話門號0000000000
    號、市內電話（○二）00000000號電話於九十七年
    八月至同年九月之通話明細一份等事實，惟矢口否認有何行
    使偽造私文書之犯行，辯稱：伊因懷疑楊筑珺仍與其前男友
    阿信有聯絡，楊筑珺為取信於伊，乃交付告訴人之身分證、
    健保卡及印章，並告以已經告訴人同意云云。惟查：
  (一)被告上開以告訴人之受託人名義申請行動電話及市內電話通
    話明細乙事，告訴人事前並不知情，事後亦未曾表示同意之
    事實，業據證人即告訴人乙○○迭於偵審中供證明確，且其
    於偵查及原審均供證：被告為伊姑丈，伊於九十八年二月間
    得知被告與伊配偶楊筑珺通姦，伊向中華電信調取通聯紀錄
    時，始知悉伊行動電話門號0000000000號、市內
    電話（○二）00000000號電話之通話明細曾於九十
    七年十月遭人申請過，伊未曾授權或委託被告申請前開二支
    電話之通話明細，該申請書上印文亦非伊所蓋用等語（第一
    ○一九號偵查卷第五八、五九頁、原審訴字卷〈下稱原審卷
    〉第六八頁反面、第六九頁反面）。而被告於原審準備程序
    時供承：楊筑珺將告訴人之身分證、健保卡及印章交予伊時
    ，並未沒有說她得到告訴人同意，伊也沒有問等語（原審卷
    第十二頁），及於本院準備程序時坦認：伊以告訴人名義申
    請通話明細，並沒有經過告訴人同意等語（本院卷第二六頁
    ）。又以告訴人與證人楊筑珺當時仍為配偶關係，焉有可能
    由證人楊筑珺告知告訴人因被告為查詢楊筑珺是否另有外遇
    對象，而需使用其身分證件及印章申請通話明細以資證明，
    並經告訴人同意之事？是被告抗辯楊筑珺有告以經告訴人授
    權云云，顯與常情相悖甚遠，自難採信。
  (二)復證人即告訴人之前配偶楊筑珺於偵查供證：伊曾為告訴人
    之配偶，但於九十六年初至九十八年二月間曾與被告交往，
    上開行動電話及市內電話均在告訴人名下，且皆由告訴人使
    用，綽號阿信係伊結婚前之男朋友，只要伊跟別的男生說話
    ，被告就會認為伊跟其他男生有曖昧關係，因為伊沒有在使
    用手機，故被告申請了一支手機給伊使用，該手機可以監聽
    伊的談話內容，查出伊的行蹤，被告可能認為伊會用告訴人
    的行動電話跟其他人聯絡，因而持告訴人之身分證、健保卡
    ，去申請上開行動電話及市內電話之通話明細，藉以瞭解伊
    行蹤等語（第一○一九號偵查卷第六四至六六頁），此與被
    告迭於偵審中供承：楊筑珺為證明她沒有跟前男友阿信交往
    ，所以交給伊相關的證件（即交付告訴人之身分證、健保卡
    及印章）等語之申請前開告訴人名下行動電話及市內電話通
    話明細之動機相符。是本案顯係被告因懷疑楊筑珺與其交往
    期間，另與他人往來，為查知楊筑珺聯繫之對象，而為上開
    行止，與告訴人無涉，告訴人自無由授權被告為之。雖證人
    楊筑珺於偵查及原審中均供證否認有交付告訴人之身分證、
    健保卡及印章乙事，及告訴人於偵審中供證：九十七年九月
    前，因被告為伊雇主，曾以辦理團體保險、出國旅遊等事由
    ，要伊將身分證、健保卡交給被告，當時被告又稱為其弟擔
    任保證人，怕財產遭查封，而脫產需要人頭，經伊應允擔任
    人頭後，有同意被告刻用伊印章作為開立銀行帳戶使用等語
    ，證人楊筑珺於偵審中供證：伊與告訴人均受僱於被告，曾
    因辦理團體保險、出國旅遊等事宜，遂將身分證、健保卡交
    給被告等語。惟辦理出國旅遊、團體保險均無需健保卡，乃
    吾人所習知之事，且依被告所示護照上（原審審訴字卷〈下
    稱審查卷〉第二二、二三頁），出國時間為九十七年四月間
    ，顯與本件犯行相隔逾半年，若告訴人所述其係於九十七年
    十月初始向告訴人拿回身分證及健保卡乙節屬實，何以其於
    九十七年四月出國前已交付相關證件，卻遲至半年後始索回
    ，是其供證已令人生疑，再依原審函查國泰世紀產物保險股
    份有限公司結果，可知被告向該公司投保團體傷害險，並於
    九十七年九月間確曾辦理團體傷害保險續保無訛，有該公司
    九十八年十月三十日（98）法字第F00-63號函暨附件在卷可
    佐（原審卷第二五至三一頁），故告訴人係於九十七年九月
    間辦理續保，其相關資料在國泰公司已存卷可查，自無須重
    新交付身分證及印章，再為申請。故告訴人及證人楊筑珺上
    開所證被告係用告訴人參與員工出國旅遊及團體保險而交付
    身分證、健保卡等相關證件之機會，而持以申請通話明細等
    語，與上開事證不符，顯係為避免牽累楊筑珺涉及偽造文書
    犯行，所為迴護楊筑珺之詞，此部分之供證尚難採為不利於
    被告之證據。再參以告訴人於原審供證：申請書上印章係其
    所有等語（原審卷第六九頁反面、第七二頁背面），與其於
    偵查中供證：該印章係被告以脫產為由央其擔任人頭，獲其
    授權代刻而持有印章供作辦理銀行開立帳戶之用云云不符。
    是被告供稱：告訴人之身分證、健保卡及印章係楊筑珺為取
    信於伊而交付等語，應屬可信。
  (三)又證人即中華電信經辦人員張正敏於偵查中供證：伊曾經辦
    本件申請通話明細事宜，該申請書上委託書欄必須現場填寫
    ，並提供身分證件正本核對，若非本人申請時則需有所有人
    之身分證、私章、代辦人之身分證正本，並由代辦人親自填
    寫申請書，至印章部分則由櫃臺人員幫忙蓋印等語（同上偵
    查卷第六五、六六頁）。此外，復有行動電話門號0000
    000000號、市內電話（○二）00000000號電
    話於九十七年八月至同年九月之通話明細一份、中華電信臺
    灣北區電信分公司士林營運處九十八年九月十七日士服字第
    ○九八○○○○五○五號函暨附件、搜索扣押筆錄及扣押物
    品清單在卷可憑（同一些偵查卷第三五至三八、四○至五三
    頁、原審卷第二四頁）。是以，告訴人未經告訴人之授權，
    即持楊筑珺所交付告訴人之身分證、健保卡及印章，於前揭
    時地，在中華電信士林營運處通話明細申請書之委託書欄上
    填載受託人之姓名、地址及電話後，將告訴人之身分證、健
    保卡及印章交予不知情之經辦人員張正敏，並委由張正敏在
    該申請書上委託人簽章欄蓋用告訴人之印文三枚，因而取得
    告訴人所申辦之上開行動電話及市內電話於九十七年八月至
    同年九月之通話明細一份乙情，自堪以認定。
  (四)綜上，本案事證已臻明確，被告行使偽造私文書犯行洵堪認
    定，自應依法論科。
二、按刑法第二百十條之偽造私文書罪，旨在處罰無製作權之人
    ，不法製作他人之文書，若逾越授權範圍或以欺瞞之方法蓋
    用他人印章，用以製作違反本人意思之文書，仍屬盜用印章
    而偽造私文書（最高法院八十九年度臺上字第一○八五號判
    決意旨參照）。核被告所為，係犯刑法第二百十六條、第二
    百十條之行使偽造私文書罪，被告盜用告訴人之印章蓋用印
    文，為偽造私文書之階段行為，而偽造私文書之低度行為，
    應為行使之高度行為所吸收，均不另論罪。又本案係證人楊
    筑珺因被告懷疑其另與他人交往，為取信於被告，乃交付告
    訴人之身分證、健保卡及印章，由被告持以申請上開行動電
    話及市內電話通話明細，已如上述。是被告與楊筑珺顯有犯
    意聯絡及行為分擔之事實，應屬共同正犯。復被告利用不知
    情之中華電信人員蓋用告訴人印章，為間接正犯。
三、原審予以被告論罪科刑，固非無見，惟查：(一)原判決認定上
    開通話明細申請書上告訴人之印章係被告「另以脫產為由央
    乙○○擔任人頭，獲其授權代刻而持有印章供作辦理銀行開
    立帳戶之用」（見原判決事實欄一第五至七行），此與告訴
    人於原審供證申請書上印章係其所有等語（原審卷第六九頁
    反面、第七二頁背面）不符，是原判決之事實認定，容有未
    依憑卷內證據之違法。(二)被告係與證人楊筑珺共同犯行使偽
    造私文書罪，原審漏未論以共同正犯，亦有未合。被告上訴
    猶執陳詞，否認犯罪，雖不足取，然原判決既有上開可議，
    自屬無可維持，應由本院將原判決撤銷改判。爰審酌被告前
    無犯罪紀錄，有本院被告前案紀錄表可參，素行尚可，其不
    思己身與楊筑珺之不倫關係，業已造成告訴人巨大傷害，仍
    欲以本件行使偽造私文書之犯行，達保全姦情之目的，及其
    雖事後已與告訴人達成和解（和解書，見原審卷第十八、十
    九頁），惟無依約履行之誠意，以及犯罪後態度等一切情狀
    ，量處有期徒刑四月，並諭知易科罰金之折算標準，以示儆
    懲。而行動電話門號0000000000號及市內電話（
    ○二）00000000號於九十七年八月至同年九月之通
    話明細一份（第一○一九號偵查卷第四○至五三頁）為被告
    犯罪所得之物，應依刑法第三十八條第一項第三款予以沒收
    ，至中華電信申請書業已交付予中華電信，非屬被告所有，
    且其上所蓋之「乙○○」印文共三枚，亦非偽造印章之印文
    ，爰不予以沒收，附此敘明。
據上論斷，應依刑事訴訟法第三百六十九條第一項前段、第三百
六十四條、第二百九十九條第一項前段，刑法第二十八條、第二
百十六條、第二百十條、第四十一條第一項前段、第三十八條第
一項第三款，判決如主文。
本案經檢察官呂光華到庭執行職務。
中    華    民    國    99    年    9     月     9    日
                  刑事第二十一庭審判長法  官  蔡聰明
                                      法  官  趙文
                                      法  官  楊力進
以上正本證明與原本無異。
如不服本判決，應於收受送達後十日內向本院提出上訴書狀，其
未敘述上訴之理由者並得於提起上訴後十日內向本院補提理由書
（均須按他造當事人之人數附繕本）「切勿逕送上級法院」。
                                      書記官  彭威翔
中    華    民    國    99    年    9     月    10    日
附錄：本案論罪科刑法條全文
中華民國刑法第210條
偽造、變造私文書，足以生損害於公眾或他人者，處五年以下有
期徒刑。
中華民國刑法第216條
行使第二百十條至第二百十五條之文書者，依偽造、變造文書或
登載不實事項或使登載不實事項之規定處斷。

司法院資訊處製作；財團法人民間司法改革基金會備份。
